臺灣臺中地方法院刑事判決　　　　　 100年度簡上字第256號
上　訴　人
即　被　告　吳俊龍
上列上訴人即被告因重利案件，不服本院臺中簡易庭100 年度中
簡字第957 號中華民國100年5月19日第一審簡易判決（聲請簡易
判決處刑案號：臺灣臺中地方法院檢察署100年度撤緩偵字第120
號），提起上訴，本院管轄第二審之合議庭判決如下：
    主    文
原判決撤銷。
吳俊龍犯重利罪，共三罪，各處拘役伍拾日，如易科罰金，均以
新臺幣壹仟元折算壹日，扣案之林震煌國民身分證正反面影本各
壹張、橘色信封壹個（其上記載林震煌之借還款紀錄）及摩托羅
拉廠牌行動電話壹支（含門號0000-000000 號SIM 卡壹張）均沒
收。應執行拘役壹佰貳拾日，如易科罰金，以新臺幣壹仟元折算
壹日，扣案之林震煌國民身分證正反面影本各壹張、橘色信封壹
個（其上記載林震煌之借還款紀錄）及摩托羅拉廠牌行動電話壹
支（含門號0000-000000 號SIM 卡壹張）均沒收。
    事    實
一、吳俊龍基於乘他人急迫，貸予金錢而取得與原本顯不相當重
    利之犯意，趁林震煌需款急迫之際，分別為下列犯行：
  (一)於民國97年2 月29日某時，在臺中市○○路與寧夏路旁，借
    款新臺幣（下同）2 萬元予林震煌，約定每10日為1 期，每
    期收取2000元之利息，借款當日並預扣第1 期利息2000元，
    故吳俊龍實際僅交付林震煌1 萬8000元。林震煌並簽發票面
    金額為2 萬元、3 萬元之本票共2 紙及國民身分證正反面影
    本各1 張交付吳俊龍，以為借款之擔保。
  (二)於97年3 月25日某時，在臺中市○○路旁，借款2 萬元予林
    震煌，約定每10日為1 期，每期收取2000元之利息，借款當
    日並預扣第1 期利息2000元，故吳俊龍實際僅交付林震煌1
    萬8000元。林震煌並簽發票面金額為5 萬之本票1 紙交付吳
    俊龍，以為借款之擔保。
  (三)於97年5 月10日某時，在臺中市○○路旁，借款2 萬元予林
    震煌，約定每10日為1 期，每期收取2000元之利息，借款當
    日並預扣第1 期利息2000元，故吳俊龍實際僅交付林震煌1
    萬8000元。林震煌並簽發票面金額為3 萬之本票1 紙交付吳
    俊龍，以為借款之擔保。
  (四)嗣於97年8 月23日下午3 時30分許，在臺中市○區○○路與
    公園路口之停車場前，吳俊龍向林震煌收取利息時，為警當
    場查獲，並扣得吳俊龍所有供本件犯罪所用之橘色信封1 個
    （其上記載林震煌之借還款紀錄）及前開本票4 紙、林震煌
    國民身分證正反面影本各1 張、繳款紀錄小紙張3 張、繳款
    人聯絡資料1 張、摩托羅拉廠牌行動電話1 支（含門號0000
    -000000 號SIM 卡1 張）。
二、案經臺中市政府警察局第一分局報告臺灣臺中地方法院檢察
    署檢察官偵查後聲請簡易判決處刑。
    理    由
壹、證據能力之說明：
一、刑事訴訟法第159 條之5 規定：「被告以外之人於審判外之
    陳述，雖不符前4 條之規定，而經當事人於審判程序同意作
    為證據，法院審酌該言詞陳述或書面陳述作成時之情況，認
    為適當者，亦得為證據。當事人、代理人或辯護人於法院調
    查證據時，知有第159 條第1 項不得為證據之情形，而未於
    言詞辯論終結前聲明異議者，視為有前項之同意。」立法意
    旨在於傳聞證據未經當事人之反對詰問予以核實，原則上先
    予排除。惟若當事人已放棄反對詰問權，於審判程序中表明
    同意該等傳聞證據可作為證據，或於言詞辯論終結前未聲明
    異議，基於尊重當事人對傳聞證據之處分權，及證據資料愈
    豐富，愈有助於真實發見之理念，且強化言詞辯論主義，使
    訴訟程序得以順暢進行，上開傳聞證據亦均具有證據能力。
    查本判決下列所引用被告以外之人於審判外之陳述，迄至本
    院言詞辯論終結前，公訴人、上訴人即被告吳俊龍（下稱被
    告）就該等證據之證據能力皆未聲明異議，本院審酌該等證
    據作成時之情況，並無違法取證或其他瑕疵，認為均適於作
    為本案認定事實之依據，是依刑事訴訟法第159 條之5 規定
    ，該等供述證據皆有證據能力。
二、刑事訴訟法第159 條至第159 條之5 有關傳聞法則之規定，
    乃對於被告以外之人於審判外之言詞或書面陳述之供述證據
    所為規範，至非供述證據之物證、書證，或以科學、機械之
    方式，對於當時狀況所為忠實且正確之記錄，性質上並非供
    述證據，均應無傳聞法則規定之適用，如該非供述證據非出
    於違法取得，並已依法踐行調查程序，即不能謂其無證據能
    力。本判決下列所引用之非供述證據，並無證據證明有出於
    違法取得之情形，復經本院依法踐行調查程序，自均有證據
    能力。
貳、認定犯罪事實所憑之證據及理由：
    前揭犯罪事實，業據被告於警詢、偵查及本院審理時均坦承
    不諱（見警卷第1 頁反面、97年度偵字第21257 號卷第5 、
    13、20、46頁、本院卷第26頁反面），核與被害人即證人林
    震煌於警詢及本院審理時證述之情節相符（見警卷第3 頁反
    面、本院卷第38頁正反面），並有臺中市警察局第一分局搜
    索扣押筆錄、扣押物品目錄表在卷可稽（見警卷第6 至9 頁
    ）；此外復有本票4 紙、林震煌之國民身分證正反面影本各
    1 張、橘色信封1 個（其上記載林震煌之借還款紀錄）及摩
    托羅拉廠牌行動電話1 支（含門號0000-000000 號SIM 卡1
    張）扣案可資佐證（見警卷第14至17頁）。足認被告之自白
    確與事實相符，本案事證明確，被告乘林震煌急迫，貸予金
    錢而取得與原本顯不相當之重利犯行，洵堪認定，應依法論
    科。
參、論罪科刑部分：
一、核被告所為，均係犯刑法第344 條之重利罪。被告上開3 次
    犯行，犯意各別，行為互殊，應予分論併罰。扣案之林震煌
    國民身分證正反面影本各1 張，係被告所有因犯罪所得之物
    ；扣案之橘色信封1 個（其上記載林震煌之借還款紀錄）及
    摩托羅拉廠牌行動電話1 支（含門號0000-000000 號SIM 卡
    1 張），均係被告所有供其為本件重利犯行所用之物，應分
    別依刑法第38條第1 項第3 款、第2 款規定宣告沒收之。至
    扣案之本票4 紙，係被害人林震煌借款時，簽發予被告作為
    債權擔保之用，其是否為犯罪所得，應斟酌本票所載面額是
    否均係犯罪所得，如全係犯罪所得始得沒收。而重利罪之被
    害人非不必交付借款利息，仍應交付法定限制內之利息。被
    害人開立本票交付予被告收執，既係供作擔保借款債權之用
    ，其超出借款本金部分應包括用以清償法定限制內之利息及
    限制外之重利，限制外之重利固係犯罪所得，限制內之利息
    則非屬犯罪所得，自不能全部視為犯罪所得。而刑法第38條
    第1 項第3 款所謂「因犯罪所得之物」，係指該物全部係犯
    罪所得而言，如非全部而僅係不能分割之其中一部係犯罪所
    得，自不得視為全部犯罪所得予以沒收。況如予沒收，被告
    依法可向被害人求償之借貸本金及合法利息，將無各該本票
    作為債權之憑據，從而該4 紙本票應不予宣告沒收。又扣案
    之繳款紀錄小紙張3 張及繳款人聯絡資料1 張，並無積極證
    據證明與本件犯行有關，爰不為沒收之諭知。
二、原審認被告重利罪證明確，予以論罪科刑，固非無見。惟查
    ，(一)被告業於本院審理時表明拋棄對於林震煌上開借款本金
    及利息之債權（見本院卷第39頁），而林震煌亦於本院表示
    事後被告均未找伊收取利息，並向伊表示不再收取本金，伊
    是為被告來向法官求情的等語（見本院卷第39頁），堪認兩
    造已就上開借款事宜達成和解。原審未及審酌上情，各判處
    被告有期徒刑2 月，並定應執行刑為有期徒刑5 月，量刑稍
    嫌過重。(二)扣案之林震煌國民身分證正反面影本各1 張，係
    被告所有因犯罪所得之物；扣案之摩托羅拉廠牌行動電話1
    支（含門號0000-000000 號SIM 卡1 張），係被告所有供其
    為本件重利犯行所用之物，業據被告供承在卷（見警卷第1
    頁反面），應分別依刑法第38條第1 項第3 款、第2 款規定
    宣告沒收之。原審認上開扣案物品與本件犯行無關，而未為
    沒收之諭知，尚有未洽。被告上訴意旨執此指摘原判決不當
    ，其上訴為有理由，應由本院予以撤銷改判。
三、爰審酌被告為圖不法厚利，竟趁他人需款孔急之際貸予金錢
    而收取高額利息，對社會秩序之危害甚大，且常令借款者從
    此深陷鉅額利息之泥沼而痛不欲生，其行為殊值非難；惟兼
    衡被告始終坦承犯行，且已於本院審理時拋棄對被害人之本
    金及利息債權，態度尚可；及被告3 次貸予被害人之款項僅
    共6 萬元，數額非鉅，獲利無多；暨其犯罪之手段尚屬平和
    、約定利息之多寡、大專畢業之智識程度等一切情狀，分別
    量處如主文第2 項所示之刑，並均諭知易科罰金之折算標準
    ，及定其應執行之刑，並諭知易科罰金之折算標準。
據上論斷，應依刑事訴訟法第455 條之1 第1 項、第3 項、第36
4 條、第369 條第1 項前段、第299 條第1 項前段，刑法第344
條、第41條第1 項前段、第51條第6 款、第38條第1 項第2 款、
第3 款，刑法施行法第1 條之1 ，判決如主文。
本案經檢察官黃永福到庭執行職務。
中    華    民    國   100    年    9     月    6     日
                  刑事第六庭  審判長法  官  鍾堯航
                                    法  官  李立傑
                                    法  官  黃佩韻
以上正本證明與原本無異。
不得上訴。
                                    書記官  林柏名
中    華    民    國   100    年    9     月    6     日
附錄本案論罪科刑法條
刑法第344條
乘他人急迫、輕率或無經驗貸以金錢或其他物品，而取得與原本
顯不相當之重利者，處1 年以下有期徒刑、拘役或科或併科1 千
元以下罰金。